ACORDAO-COMPLETO-2543881

ACÓRDÃO 4269/2022 ATA 26/2022 - PRIMEIRA CÂMARA

VISTOS, relatados e discutidos estes autos de recurso de reconsideração interposto pela Federação das Cooperativas da Agricultura Familiar do Sul do Pará - Fecat contra o Acórdão 14032/2020-TCU-Primeira Câmara;
ACORDAM os ministros do Tribunal de Contas da União, reunidos em sessão da 1ª Câmara, diante das razões expostas pelo relator, em:
9.1. conhecer do recurso de reconsideração, com fundamento nos arts. 32 e 33 da Lei 8.443/1992, para, no mérito, negar-lhe provimento.
9.2. notificar a recorrente acerca da presente deliberação.

Recurso de reconsideração interposto contra decisão que julgou irregulares as contas, imputando débito e multa ao recorrente, em virtude da não aprovação da prestação de contas do convênio firmado com a Superintendência Regional do Incra do sul do Pará.

Primeira Câmara

Ministério do Desenvolvimento Agrário (MDA) (extinto); Instituto Nacional de Colonização e Reforma Agrária.

3. Recorrente: Federação das Cooperativas da Agricultura Familiar do Sul do Pará - Fecat (06.003.128/0001-95).

13.1. Ministros presentes: Walton Alencar Rodrigues (Presidente), Benjamin Zymler, Vital do Rêgo (Relator) e Jorge Oliveira.
13.2. Ministro-Substituto presente: Weder de Oliveira.

VITAL DO RÊGO

Ministro-Substituto Augusto Sherman Cavalcanti.

Adoto como relatório a abaixo transcrita manifestação da Secretaria de Recursos (peça 96) nestes autos, que contou com o aval do corpo diretivo daquela unidade especializada e do Ministério Público junto ao TCU (peças 97 e 98) :
INTRODUÇÃO
1.	Trata-se de recurso de reconsideração (peça 84) interposto pela Federação das Cooperativas da Agricultura Familiar do Sul do Pará - Fecat, contra Acórdão 14032/2020-TCU-Primeira Câmara, Ministro-Substituto Relator Augusto Sherman Cavalcanti (peça 58) .
1.1.	Reproduz-se a seguir a decisão ora atacada: 
VISTOS, relatados e discutidos estes autos de tomada de contas especial instaurada pela Superintendência Regional do Incra do Sul do Pará - SR-27, em desfavor da Federação das Cooperativas da Agricultura Familiar do Sul do Pará - Fecat e do Sr. Antoninho Vieira Araújo, então Presidente da Fecat, em razão da não aprovação da prestação de contas do Convênio CRT/MB 10022/2008, cujo objeto era o "fortalecimento e a verticalização da produção, comercialização e organização dos agricultores familiares e cooperativas de agricultura familiar do território sudeste do Pará, nos municípios de Eldorado do Carajás, Itupiranga, Marabá, Nova Ipixuna, Parauapebas, São Domingos do Araguaia, São João do Araguaia, Curionópolis e São Geraldo do Araguaia", 
ACORDAM os Ministros do Tribunal de Contas da União, reunidos em sessão de 1ª Câmara, ante as razões expostas pelo Relator, em: 
9.1. considerar revéis a Federação das Cooperativas da Agricultura Familiar do Sul do Pará - Fecat (CNPJ 06.003.128/0001-95) e o Sr. Antoninho Vieira Araújo (CPF XXX.539.132-XX) , exPresidente, para todos os efeitos, dando-se prosseguimento ao processo, com fulcro no art. 12, § 3º, da Lei n. 8.443/92; 
9.2. julgar irregulares, nos termos dos arts. 1º, inciso I, 16, inciso III, alíneas "b" e "c", e § 2º, da Lei 8.443/1992 c/c os arts. 19 e 23, inciso III, da mesma Lei, e com arts. 1º, inciso I, 209, incisos II e III, 210 e 214, inciso III, do Regimento Interno/TCU, as contas da Federação das Cooperativas da Agricultura Familiar do Sul do Pará - Fecat (CNPJ 06.003.128/0001-95) e do Sr. Antoninho Vieira Araújo (CPF XXX.539.132-XX) , ex-Presidente, condenando-os ao pagamento, de forma solidária, da importância a seguir especificada, atualizada monetariamente e acrescida dos juros de mora, calculados a partir da data discriminada até a data do efetiva quitação do débito, fixando-lhes o prazo de quinze dias, para que comprovem, perante o Tribunal, o recolhimento das referidas quantias aos cofres do Instituto Nacional de Colonização e Reforma Agrária, nos termos do art. 23, inciso III, alínea "a", da citada Lei:
	Data
	Valor

	21/9/2009
	R$ 31.094,02

	14/8/2009
	R$ 136.925,00

9.3. aplicar individualmente à Federação das Cooperativas da Agricultura Familiar do Sul do Pará - Fecat (CNPJ 06.003.128/0001-95) e ao Sr. Antoninho Vieira Araújo (CPF XXX.539.132-XX) , exPresidente, a multa prevista no art. 57 da Lei 8.443/1992 c/c o art. 267 do RI/TCU, no valor de R$ 30.000,00, cada, fixando-lhes o prazo de quinze dias, a contar da notificação, para que comprovem, perante o Tribunal (art. 214, III, "a", do Regimento Interno do TCU) , o recolhimento da dívida aos cofres do Tesouro Nacional, atualizada monetariamente desde a data deste Acórdão até a do efetivo recolhimento, se pagas após o vencimento, na forma da legislação em vigor; 
9.4. autorizar, desde logo, a cobrança judicial das dívidas, caso não atendidas a notificação, na forma do disposto no art. 28, inciso II, da Lei 8.443/1992; 
9.5. enviar cópia deste Acórdão ao Instituto Nacional de Colonização e Reforma Agrária (INCRA) , e aos responsáveis, para ciência; e 
9.6. enviar cópia deste Acórdão à Procuradoria da República no Estado do Pará, nos termos do § 3º do art. 16 da Lei 8.443/1992 c/c o § 7º do art. 209 do Regimento Interno do TCU.
HISTÓRICO
2.	 Trata-se de Tomada de Contas Especial instaurada pela Superintendência Regional do Incra do Sul do Pará - SR27, vinculada ao extinto Ministério do Desenvolvimento Agrário - MDA (atual Secretaria de Agricultura Familiar e Cooperativismo/Mapa) , em desfavor da Federação das Cooperativas da Agricultura Familiar do Sul do Pará - Fecat (CNPJ 06.003.128/0001-95) , e do Sr. Antoninho Vieira Araújo (CPF XXX.539.132-XX) , então Presidente da Fecat, em razão da não aprovação da prestação de contas do Convênio CRT/MB 10022/2008 (Siafi 643663, peça 1, p. 81-111) , celebrado entre as entidades citadas.
2.1. A avença tinha por objeto o 'fortalecimento e a verticalização da produção, comercialização e organização dos agricultores familiares e cooperativas de agricultura familiar do território sudeste do Pará, nos municípios de Eldorado do Carajás, Itupiranga, Marabá, Nova Ipixuna, Parauapebas, São Domingos do Araguaia, São João do Araguaia, Curionópolis e São Geraldo do Araguaia' 2008 (Siafi 643663, peça 1, p. 81-111) e esteve vigente de 30/12/2008 a 30/9/2009, dado que havia sido previsto o prazo de nove meses a partir da publicação da avença no diário oficial da união (peça 1, p. 109, cláusula 20ª) .  Foram orçados R$ 288.532,00 para a execução, sendo R$ 271.712,00 em recursos federais, que foram integralmente transferidos entre janeiro e agosto de 2009 (peça 1, p. 131) .
2.2. O ente repassador federal absteve-se de aprovar a prestação de contas, apontando como dano a integralidade do valor repassado, em razão de diversas constatações, das quais se sobressaem a ausência de comprovação de despesas mediante documentos fiscais válidos (foram apresentados recibos não acatados pela equipe de auditoria do Incra) e a utilização de cheques para efetuar pagamentos (contrariando a Cláusula 11ª do Termo do Convênio e o art. 50 da Portaria Interministerial 127/2008, art. 50) (peça 1, p. 131-135) .  A responsabilidade pelo prejuízo ao erário foi imputada à Federação das Cooperativas da Agricultura Familiar do Sul do Pará - Fecat solidariamente com o Sr. Antoninho Vieira Araújo, presidente da Fecat na época dos fatos.
2.3. A Controladoria-Geral da União emitiu relatório e certificado de auditoria ratificando as conclusões do tomador de contas especial quanto à caracterização do dano ao erário e certificou a irregularidade das contas do responsável (peça 1, p. 221-225) . O dirigente do Órgão de Controle Interno emitiu parecer de sua competência (peça 1, p. 226) , e há pronunciamento ministerial (peça 1, p. 233) .
2.4. No âmbito desta Corte, após exame preliminar dos elementos que compõem os autos (peças 4-6) , a então Secex-PA promoveu a citação de ambos os responsáveis, os quais permaneceram silentes.
2.5. Ainda assim, após a citação dos responsáveis, a Secex-PA promoveu diligência à Superintendência Regional do Incra do Sul do Pará (SR-27) com o objetivo de obter a prestação de contas dos responsáveis (peça 30) , visto que tais documentos não constavam nos autos, apesar de haver menção nas análises empreendidas na fase interna. Em resposta, o Incra/SR-27 encaminhou a documentação constante às peças 38 e 39.
2.6. Após recebimento da documentação, foi expedido novo prazo de resposta das citações, a fim de que os responsáveis tivessem a oportunidade de se manifestarem inclusive sobre os novos elementos incluídos nos autos após o encerramento do prazo anterior (peças 47-53) .  Entretanto, regularmente citados (peças 7, 8, 10, 14, 26, 48, 51, 52 e 53) , os responsáveis permaneceram silentes, tendo sido considerados revéis, nos termos do art. 12, §3º, da Lei 8.443/1992.
2.7. Desse modo, a unidade técnica (peças 54-56) , com a chancela do Parquet especializado (peça 57) , propôs julgar irregulares as contas dos responsáveis e condená-los ao ressarcimento do dano provocado ao erário, além de aplicar-lhes a multa legal.
2.8. Assim, por meio do Acórdão 14032/2020-TCU-Primeira Câmara (peça 58) , Relator Ministro-Substituto Augusto Sherman Cavalcanti, a Primeira Câmara deste Tribunal de Contas da União (TCU) julgou irregulares as contas da Federação das Cooperativas da Agricultura Familiar do Sul do Pará - Fecat - e do Sr. Antoninho Vieira Araújo, seu então Presidente, com suas condenações solidárias, com débito total de R$ 168.019,02, e multa prevista no art. 57 da Lei 8.443/1992
2.9. Inconformada, Federação das Cooperativas da Agricultura Familiar do Sul do Pará - Fecat interpôs recurso de reconsideração (peça 58) requerendo a reforma do Acórdão 14032/2020-TCU-Primeira Câmara (peça 58) .
EXAME DE ADMISSIBILIDADE
3. Reitera-se o exame preliminar de admissibilidade (peça 85) , com despacho do Exmo. Ministro Relator Vital do Rego (peça 88) , que concluiu pelo conhecimento do recurso de reconsideração interposto pela Federação das Cooperativas da Agricultura Familiar do Sul do Pará - Fecat, suspendendo-se os efeitos dos itens 9.2, 9.3 e 9.4 do Acórdão 14032/2020-TCU-Primeira Câmara e os estendendo para os demais devedores solidários, eis que preenchidos os requisitos processuais aplicáveis à espécie. 
EXAME DE MÉRITO 
4.	Constitui objeto do presente recurso verificar se houve a prescrição. 
5. 	Da prescrição
5.1. A recorrente defende a ocorrência da prescrição na presente tomada de contas especial, considerando que o prazo prescricional é de cinco anos conforme previsto no artigo 1º da Lei 9.873/1999 (peça 84, p. 4-7) . 
Análise
5.2. No exame da prescrição, a Serur tem adotado os entendimentos detalhados na peça 95, que contém estudo e pronunciamentos anteriores da secretaria sobre o tema. Nessas manifestações estão desenvolvidas as seguintes premissas, que serão utilizadas no presente exame:
a) ao julgar o RE 636.886, o STF conferiu nova interpretação ao art. 37, § 5º, da Constituição Federal, fixando a tese de que "é prescritível a pretensão de ressarcimento ao erário fundada em decisão de Tribunal de Contas";
b) as pretensões punitiva e de ressarcimento devem observar o mesmo regime na atividade de controle externo, dado o objetivo comum da prescrição, de fixar prazo para o Tribunal de Contas agir, para caracterizar o ilícito, identificar seu autor, dimensionar as consequências da conduta e impor as consequências legais, independentemente de tais consequências terem natureza punitiva ou ressarcitória;
c) até que sobrevenha norma específica, entende-se que a prescrição das pretensões punitiva e de ressarcimento, no processo de controle externo, deve observar o regime da Lei 9.873/1999, na linha dos recentes pronunciamentos do STF a respeito. Assim, sem prejuízo de se realizar o exame da prescrição também segundo o prazo decenal previsto no Código Civil, o critério adotado, na formulação da proposta de encaminhamento, será o da Lei 9.873/1999.
Análise da prescrição segundo os critérios do Acórdão 1441/2016-TCU-Plenário:
5.3. No que se refere à pretensão punitiva, o TCU tem tradicionalmente aplicado os critérios definidos no Acórdão 1441/2016-TCU-Plenário, que, em incidente de uniformização de jurisprudência, orientou-se pela aplicação do Código Civil. Por este acórdão, em linhas gerais, a prescrição subordinar-se-ia ao prazo geral de dez anos (CC, art. 205) , contado a partir da data da ocorrência do fato e interrompido pelo ato que ordenar a citação, a audiência ou a oitiva da parte. 
5.4. Ademais, conforme precedentes abaixo da jurisprudência selecionada, considera-se como data da ocorrência do fato, nos casos de não comprovação da regular aplicação de recursos repassados mediante convênios ou instrumentos congêneres, a data limite para entrega da prestação de contas final ou a data da efetiva entrega antecipada. 
Nos casos de não comprovação da regular aplicação de recursos repassados mediante convênios ou instrumentos similares, a data limite para entrega da prestação de contas final ou a data da efetiva entrega antecipada assinala o marco inicial da contagem do prazo de prescrição da pretensão punitiva do TCU (Acórdão 2278/2019-TCU-Primeira Câmara, Relator: Augusto Sherman) 
Nos casos de não comprovação da regular aplicação dos recursos repassados mediante convênios ou instrumentos similares, a data limite para entrega da prestação de contas final ou a da efetiva entrega antecipada assinala o marco inicial da contagem do prazo decenal de prescrição da pretensão punitiva do TCU (Acórdão 3749/2018-TCU-Segunda Câmara, Relator: Ana Arraes) 
Nos casos de inexecução do objeto pactuado, a data limite para entrega da prestação de contas final ou a data da efetiva entrega antecipada assinala o marco inicial da contagem do prazo decenal de prescrição da pretensão punitiva do TCU (Acórdão 10145/2017-TCU-Segunda Câmara, Relator: Marcos Bemquerer) 
5.5. Em relação ao Convênio CRT/MB 10022/2008, tem-se que o prazo final para apresentação das contas findou em 31/10/2009 (30 dias do término da vigência: 30/09/2009- peça 1, p.133; prazo de prestação de contas - peça 1, p. 71, cláusula 16ª) e a prestação de contas final foi encaminhada em 20/7/2010 (peça 38, p. 116) . Portanto, o termo inicial para a contagem do prazo prescricional do Código Civil é a data limite para prestação de contas, qual seja, 31/10/2009.
5.6. A aplicação dos critérios citados previamente no item 5.4 ao caso em exame resultou na ausência da prescrição da pretensão punitiva do TCU, uma vez que a data limite para prestação de contas foi 31/10/2009 e o ato de ordenação da citação ocorreu em 1/9/2017 (peça 6) .  Essa também foi a conclusão do decisum condenatório, conforme Relatório da Proposta de Deliberação do Acórdão condenatório (peça 60, p. 10, item 38) , in verbis:
38. Acerca da pretensão punitiva do TCU, vale ressaltar que, conforme Acórdão 1441/2016-TCU-Plenário, que uniformizou a jurisprudência acerca dessa questão, subordina-se ao prazo geral de prescrição indicado no art. 205 do Código Civil, que é de 10 anos, contado da data de ocorrência da irregularidade sancionada, nos termos do art. 189 do Código Civil, sendo este prazo interrompido pelo ato que ordenar a citação, a audiência ou a oitiva do responsável. No caso em exame, não ocorreu a prescrição, uma vez que a data limite para a prestação de contas ocorreu em 31/10/2009 e o ato de ordenação da citação ocorreu em 1/9/2017 (peça 6) .
5.7. Considerando a premissa de que as pretensões punitiva e de ressarcimento se submetem ao mesmo regime, conclui-se que não ocorreu a prescrição para a aplicação de multa e para a condenação ao ressarcimento, caso fossem adotados, para ambos os fins, os parâmetros definidos no Acórdão 1441/2016-TCU-Plenário.
Análise da prescrição pelo regime da Lei 9.873/1999 
Termo inicial:
5.8. A Lei 9.873/1999, art. 1º, parte final, traz previsão expressa a respeito do início da contagem do prazo prescricional, estabelecendo que o marco inicial será contado da data da prática do ato ou, no caso de infração permanente ou continuada, do dia em que tiver cessado.
5.9. Ocorre que, recentemente, o Plenário da Suprema Corte se manifestou mais uma vez sobre o tema no julgamento da ADI 5509, ao tratar da constitucionalidade do prazo prescricional e decadencial de cinco anos previsto nos arts. 76, § 5º e 78, § 7º da Constituição do Estado do Ceará. Com esteio no princípio da simetria insculpido no art. 75 da Constituição Federal, o relator, Ministro Edson Fachin, definiu alguns parâmetros para fins de avaliação da incidência do prazo prescricional nos processos conduzidos pelas Cortes de Contas.
5.10. A ADI 5509 foi manejada contra dispositivos da Constituição do Estado do Ceará e de lei ordinária do referido Estado, que fixaram prazo prescricional no processo do tribunal de contas daquela unidade federativa.
5.11. Todavia, a discussão travada pela Suprema Corte teve por referência o modelo federal, em função do princípio da simetria, expressamente invocado pelo MPF ao propor a ação, e pelo relator ao analisar o tema. Assim, os fundamentos lançados no julgamento da ADI 5509 repercutem inevitavelmente no processo deste Tribunal.
5.12. Especificamente sobre a lei de regência e as causas interruptivas da prescrição, o relator, Ministro Edson Fachin, reconheceu que o Supremo Tribunal Federal ainda não havia fixado orientação clara a respeito em processo de caráter geral. Ao fazê-lo, na citada ADI, a orientação do relator foi a de aplicar os vários precedentes daquela Corte em casos concretos, que já sinalizavam para a incidência da Lei 9.873/1999, afastando-se a incidência do art. 205 do Código Civil, como evidenciam as seguintes passagens do voto:
a) "A atividade de controle externo equipara-se, para fins de contagem do prazo prescricional, ao poder de polícia do Estado e, como tal, nos termos do art. 1º da Lei 9.873, de 1999, 'Prescreve em cinco anos a ação punitiva da Administração Pública Federal, direta e indireta, no exercício do poder de polícia, objetivando apurar infração à legislação em vigor, contados da data da prática do ato ou, no caso de infração permanente ou continuada, do dia em que tiver cessado'"; e
b) "Pela mesma razão, incidem as causas legais de interrupção da prescrição, conforme previsão constante do art. 2º da referida Lei".
5.13. Estabelecida a norma de regência do prazo e das causas interruptivas, o Supremo avançou no debate quanto ao termo inicial da prescrição, fixando regras mais detalhadas a respeito. Com esse fim, estabeleceu tratamento específico para as tomadas de contas especiais, distinguindo aquelas decorrentes de repasses sujeitos a prestação de contas específica e as relativas a situações em que os fatos são normalmente trazidos ao conhecimento dos tribunais de contas por meio de denúncias e representações.
5.14. Nesse sentido, o voto do Ministro Edson Fachin trouxe uma regra geral e algumas hipóteses de aplicação casuística. Como regra geral, ficou estabelecido que "o termo inicial da contagem do prazo deve ser o da entrada do processo de fiscalização no âmbito do Tribunal de Contas, ou dos órgãos que, por lei, são encarregados pelo controle interno".
5.15. Essa regra geral teve sua aplicação explicitada para algumas situações particulares, a saber:
a) no caso de omissão de prestação de contas: "o dano a ser apurado pela ausência de prestação de contas tem o lapso prescricional iniciado na data em que as contas deveriam ter sido entregues";
b) na hipótese de irregularidades detectadas no exame da prestação de contas: "o procedimento prévio à instauração da tomada de contas ... deve ser encerrado o quanto antes, sendo que as irregularidades que tenham porventura sido nele identificadas somente terão iniciada a fluência do prazo prescricional após a competente comunicação para o órgão de controle interno ou para o Tribunal de Contas"; e
c) em irregularidades constatadas em fiscalizações, denúncias e representações: "Finalmente, deve-se contar o prazo prescricional a partir da data do conhecimento da irregularidade nos casos em que, por iniciativa própria, o Tribunal realiza auditorias ou inspeções, assim como nos casos em que a ele são diretamente levadas as informações necessárias para a instauração de tomada de contas especial".
5.16. Dessa forma, na análise da prescrição das pretensões ressarcitória e punitiva será considerado o posicionamento, mormente o mais recente, adotado pelo Supremo Tribunal Federal.
5.17. Conforme já explicitado, no julgamento da ADI 5509, da relatoria do Exmo. Ministro Edson Fachin, o Supremo Tribunal Federal, interpretando as normas constitucionais e legais aplicáveis, entendeu que no caso de irregularidades detectadas no exame da prestação de contas: "o procedimento prévio à instauração da tomada de contas ... deve ser encerrado o quanto antes, sendo que as irregularidades que tenham porventura sido nele identificadas somente terão iniciada a fluência do prazo prescricional após a competente comunicação para o órgão de controle interno ou para o Tribunal de Contas".
5.18. Dessa forma, o marco inicial para a contagem do prazo prescricional a ser considerado por este Tribunal deve ser a data de 2/5/2016, data do protocolo da TCE nesta Corte (peça 1) .
Prazo:
5.19. A Lei 9.873/1999 apresenta um prazo geral, de cinco anos (art. 1º) e um prazo especial, previsto no art. 1º, § 2º, a saber: "quando o fato objeto da ação punitiva da Administração também constituir crime, a prescrição reger-se-á pelo prazo previsto na lei penal".
5.20. A irregularidade discutida nos presentes autos, em análise preliminar, não constitui crime, aplicando-se no caso concreto o prazo prescricional quinquenal.
Interrupções por atos inequívocos de apuração dos fatos:
5.21. No regime da Lei 9.873/1999 a prescrição se interrompe "pela notificação ou citação", "por qualquer ato inequívoco, que importe apuração do fato" ou "pela decisão condenatória recorrível" (art. 2º) . Com esse fundamento, a prescrição foi interrompida:
a) em 14/9/2017, citação da recorrente promovida por esta Corte (peça 10) ;
b) em 17/5/2018, diligência à Superintendência Regional do Incra do Sul do Pará  (peça 30) ;
c) em 27/3/2020, nova citação da recorrente promovida por esta Corte (peça 50) ;
d) em 1/12/2020, decisão condenatória recorrível prolatada na sessão da Primeira Câmara (peça 58) . 
5.22. Assim, tendo em vista que o termo inicial da prescrição apurado nestes autos é 2/5/2016 (item 5.18) , depreende-se que transcorreram menos de cinco anos entre esse marco temporal e as datas dos eventos que resultaram na interrupção prescricional.
Da prescrição intercorrente:
5.23. Nos termos do art. 1º, § 1º, da Lei 9.873/1999, opera-se a prescrição intercorrente se o processo ficar paralisado por mais de três anos, aguardando "julgamento ou despacho".
5.24. Note-se que há uma correlação entre essa hipótese e as causas de interrupção da prescrição do art. 2º. Com efeito, uma vez interrompida a prescrição por alguma das hipóteses do art. 2º, o processo não pode ficar inativo, sem qualquer inovação processual relevante, por mais de três anos.
5.25. Trata-se de prazo específico, não se aplicando nem o prazo geral de cinco anos nem o prazo especial, da lei penal (§ 2º) . A finalidade da prescrição intercorrente, com seu prazo próprio, é a de assegurar a eficiência e celeridade nas apurações administrativas. Seria contrário a essa finalidade a paralisação injustificada do processo por período maior que o triênio estabelecido para a hipótese.
5.26. A extrapolação do prazo de três anos, sem inovação relevante no processo, pode configurar negligência. Por isso, além de se operar a prescrição, deve-se promover a "apuração da responsabilidade funcional decorrente da paralisação, se for o caso".
5.27. Em muitas situações o exame da prescrição intercorrente pode ficar prejudicado nos processos já em tramitação no TCU. Como a ação de ressarcimento era considerada imprescritível, as peças que compõem a tomada de contas especial, elencadas no art. 10 da Instrução Normativa/TCU 71/2012, não contemplam informações pormenorizadas quanto ao andamento do processo na fase interna, o que pode prejudicar a análise de eventual paralisação por mais de três anos.
5.28. Assim, caso o tribunal venha a adotar a sistemática da Lei 9.873/1999 para aferir a prescrição, convém avaliar, oportunamente, a possibilidade de ajustes na IN-TCU 71/2012, para que as tomadas de contas especiais encaminhadas ao tribunal contemplem informações sobre as interrupções ocorridas na fase interna do procedimento (como, por exemplo, declaração do órgão instaurador da TCE, de que o processo não ficou paralisado por mais de três anos, na forma do art. 1º, § 1º, da citada lei) .
5.29. Especificamente quanto a esta TCE, as próprias causas de interrupção elencadas acima (item 5.21) permitem evidenciar que o processo teve andamento regular, não se operando a prescrição intercorrente.
5.30. De todo o exposto, conclui-se que não ocorreu a prescrição da pretensão punitiva desta Corte, quer sejam aplicados os regimes prescricionais adotados pelo Acórdão 1441/2016-TCU-Plenário ou pelos critérios definidos pela Lei 9.873/1999.
CONCLUSÃO
8.	Das análises anteriores, conclui-se pelo não provimento do recurso de reconsideração, considerando-se que não se operou a prescrição do débito nem a prescrição da pretensão punitiva. 
PROPOSTA DE ENCAMINHAMENTO
9.	Ante o exposto, com fundamento nos arts. 32, I e 33, da Lei 8.443/92 c/c o art. 285, caput, do RI-TCU, submetem-se os autos à consideração superior, propondo-se:
a) conhecer do recurso e, no mérito negar-lhe provimento; e
b) informar à recorrente e demais interessados do acórdão a ser proferido, destacando que o relatório e o voto que o fundamentam podem ser acessados por meio do endereço eletrônico www.tcu.gov.br/acordaos
É o relatório.

Nikolas Gabriel Pinto de Oliveira (OAB/PA 22.334), representando Federação das Cooperativas da Agricultura Familiar do Sul do Pará - Fecat.

Subprocurador-Geral Lucas Rocha Furtado.

RECURSO DE RECONSIDERAÇÃO EM TOMADA DE CONTAS ESPECIAL. ARGUMENTOS QUE NÃO AFASTAM AS PREMISSAS QUE NORTEARAM O JULGAMENTO A QUO. NEGATIVA DE PROVIMENTO.

TOMADA DE CONTAS ESPECIAL (TCE)

Secretaria de Recursos (Serur).

Por atender aos requisitos de admissibilidade, conheço do recurso de reconsideração interposto pela Federação das Cooperativas da Agricultura Familiar do Sul do Pará - Fecat contra o Acórdão 14032/2020-TCU-Primeira Câmara, por meio do qual este Tribunal julgou irregulares as suas contas especiais, com imputação de débito e multa, em função da não aprovação da prestação de contas do Convênio CRT/MB 10022/2008, firmado com a Superintendência Regional do Incra do Sul do Pará - SR27, destinado ao fortalecimento da produção, comercialização e organização de agricultores familiares e cooperativas familiares da região.
A não aprovação decorreu da ausência de comprovação de despesas mediante documentos fiscais válidos (foram apresentados recibos não acatados pela equipe de auditoria do Incra) e a utilização de cheques para efetuar pagamentos (contrariando a Cláusula 11ª do Termo do Convênio e o art. 50 da Portaria Interministerial 127/2008, art. 50) - peça 1, p. 131-135.  
Em suas razões de apelo, a recorrente alegou unicamente a ocorrência da prescrição quinquenal, conforme previsão no artigo 1º da Lei 9.873/1999.
Após analisar as peças recursais, a Secretaria de Recursos (Serur) propôs que fosse negado provimento ao recurso interposto, considerando-se não haver sido caracterizada a prescrição do débito nem a prescrição da pretensão punitiva.
O Ministério Público junto ao TCU, neste ato representado pelo Subprocurador-Geral Lucas Rocha Furtado, acompanhou a proposta da unidade técnica (peça 98) .
Feito esse breve histórico, passo ao exame de mérito do presente recurso.
II
Concordo com as conclusões da unidade técnica, cuja análise incorporo, desde já, às minhas razões de decidir. 
Sobre o tema da prescrição, filio-me ao entendimento de que o Supremo Tribunal Federal (STF) , no RE 636.886, deliberou pela aplicação da Lei 6.830/1980 (Lei de Execução Fiscal) à ação de execução de acórdão do TCU, e somente nessa etapa processual. Nada mencionou, entretanto, sobre o prazo para a constituição do título executivo, referente ao acórdão condenatório.
Essa posição coincide com o que restou decidido pelo STF no julgamento dos embargos opostos pela União naquele recurso extraordinário, como pode ser visto na seguinte passagem do voto do relator, e. Min. Alexandre de Moraes:
Nenhuma consideração houve acerca do prazo para constituição do título executivo, até porque esse não era o objeto da questão cuja repercussão reconhecida no Tema 899, que ficou adstrito, como sobejamente já apontado, à fase posterior a formação do título. 
Diante disso, considerando que recentes decisões deste Tribunal adotaram a tese da imprescritibilidade da pretensão ressarcitória no âmbito do controle externo (Acórdão 5236/2020-TCU-Primeira Câmara, 6.171/2020-TCU-2ª Câmara, 6.084/2020-TCU-1ª Câmara, 5.681/2020-TCU-2ª Câmara, 6.846/2020-TCU-2ª Câmara, 6.676/2020-TCU-2ª Câmara, 6.707/2020-TCU-2ª Câmara, 6.473/2020-TCU-1ª Câmara, 6.466/2020-TCU-1ª Câmara, 6.465/2020-TCU-1ª Câmara, dentre outros) , opto por seguir a mesma linha nestes autos, aplicando-se tal entendimento para o débito e mantendo-se a posição vigente nesta Casa quanto ao prazo prescricional da pretensão punitiva, nos termos do que restou decidido no incidente de uniformização de jurisprudência apreciado pelo Acórdão 1441/2016-TCU-Plenário.
Em adição, destaco que mesmo em um eventual cenário de aplicação da Lei 9.873/1999, suscitada pelo recorrente, não restaria caracterizada a prescrição suscitada em sede recursal, conforme demonstrado pela unidade técnica na manifestação que integra o relatório precedente, cuja análise incorporo às minhas razões de decidir. 
Não houve, assim, a ocorrência da prescrição punitiva ou ressarcitória, independentemente do regime legal adotado para sua apuração.
A recorrente deixou de apresentar, nesta etapa processual, os documentos comprobatórios das despesas questionadas que possibilitariam o afastamento de sua responsabilização nestes autos, nem enfrentou o mérito dos questionamentos levantados à época da análise da prestação de contas, limitando-se a apontar a preliminar mencionada, que não se acata.
Não há, portanto, motivos para afastar a condenação atribuída pelo acórdão recorrido.
	Ante o exposto, voto pela adoção da minuta de acórdão que ora trago ao exame deste colegiado.
TCU, Sala das Sessões, em 2 de agosto de 2022.
Ministro VITAL DO RÊGO 
Relator